臺灣嘉義地方法院民事判決　　　　　　　100年度勞訴字第4號
原　　　告　蔡正仁
被　　　告　京城商業銀行股份有限公司
法定代理人　戴誠志
訴訟代理人　張靜瑀
訴訟代理人　王錦梅
訴訟代理人　明淑
上列當事人間請求確認僱傭關係存在等事件，經本院於中華民國
100年4月12日言詞辯論終結，判決如下：
    主  文
原告之訴駁回。
訴訟費用由原告負擔。
    事實及理由
壹、程序事項：按訴狀送達後，原告不得將原訴變更或追加他訴
    。但擴張或縮減應受判決事項之聲明者，不在此限，民事訴
    訟法第255條第1項第3款定有明文。查原告起訴時原訴之聲
    明第2項請求「被告應給付原告新臺幣（下同）63,000元，
    並應自民國99年2月1日起至回復原告職務日之前1日止，按
    月於各該月次月16日前，給付原告42,000元及均自各該月次
    月17日起至清償日止，按年息百分之5計算之利息。」；嗣
    原告於本院行言詞辯論時當庭變更上開聲明為：「被告應給
    付原告60,273元，並自99年2月1日起至回復原告職務日之前
    1日止，按月於各該月次月16日前，給付原告40,182元及均
    自各該月次月17日起至清償日止，按年息百分之5計算之利
    息。」（見本院嘉義簡易庭99年度嘉勞小字第2號民事卷第1
    25頁，99年9月20日言詞辯論筆錄），核原告上揭主張，仍
    本於僱傭契約之法律關係為請求，僅為減縮應受判決事項之
    聲明，揆諸前開規定，自為適法，應予准許，合先敘明。
貳、實體部分：
一、本件原告起訴主張：
（一）緣原告自83年1月10日受僱被告京城銀行（下簡稱被告）
      前身台南區中小企業銀行股份有限公司工作，並在嘉義地
      區各分行服務，年資已逾15年。於96、97年員工年終考績
      均獲核定為甲上，詎98年11月19日原告經被告之嘉義分行
      經理王信景告知公司要資遣原告，要求原告任職到98年11
      月30日止，並以詐欺、脅迫方式強迫原告要按照被告公司
      要求簽署離職申請書辦理離職手續，否則無法領取離職證
      明及資遣費，原告迫於無奈而於同年11月20日下午簽署離
      職申請書。
（二）嗣原告於請教他人後，發現被告並無勞動基準法第11、12
      條所示主動終止勞動契約、資遣原告之法律上理由，且原
      告考績均為甲上，足證原告表現優異，亦無資遣之理由。
      又原告於事後復發現被告已於98年11月20日修正通過較為
      優厚之員工退休辦法，其中第2條、第4條規定有關任職滿
      15年以上，任職年資加計年齡總和達60年以上者，按其工
      作年資每滿1年給與2個基數，超過15年以上每滿1年給與1
      個基數。原告年紀為43歲，年資15年，再過1年多即適用
      上開規定，被告顯係以不正當之方法隱匿並阻止原告符合
      領取上開優惠退休金，更逼迫原告簽署離職同意書，非法
      惡意資遣原告，經原告委請律師於98年12月1日發存證信
      函通知被告，副本通知被告之嘉義分行，撤銷受詐欺脅迫
      之意思表示，並撤回上開原告離職申請，並主張僱傭關係
      繼續存在，被告則於翌日收受上開存證信函。按上開離職
      申請僅係原告單方之意思表示，被告係事後於98年12月4
      日才發函通知從98年12月15日資遣原告，在被告核准前原
      告已撤回離職之單方意思表示，故離職申請應不生效力。
（三）再按「雇方表示因營運問題已無法繼續僱用勞工，請勞工
      另謀他職，勞工因單純辦理離職或是處理後續相關問題，
      原則上仍應認為是雇主單方終止勞動契約，非當然解釋為
      雙方合意終止，故被上訴人雖於該通知書上簽名，並於通
      知書為上開請求權利之記載，亦屬對於上訴人單方解僱所
      為後續問題處理，上訴人所為資遣既不符合該條款，被上
      訴人即不可能對上訴人所為解僱之意思表示為承諾，實難
      以被上訴人於該制示之通知書簽名及附載事項及領取資遣
      費，即謂兩造合意終止勞動契約。」（最高法院98年台上
      字第368號判決意旨參照）。本件被告資遣原告並核發離
      職證明書，理由竟係依據勞動基準法第11條第5款規定：
      （註：勞工對於所擔任之工作確不能勝任時，雇主得預告
      勞工終止勞動契約），實令原告訝異。蓋原告96、97年員
      工年終考績均獲核定為甲上，並無對於所擔任之工作確不
      能勝任之情形，被告非法終止勞動契約資遣原告，顯不生
      效力。又按確認法律關係之訴，非原告有即受確認判決之
      法律上利益者，不得提起之，民事訴訟法第247條第1項前
      段定有明文。本件原告就其與被告間系爭僱傭關係之存否
      既有爭執，則原告主張其法律上地位因此有不安之危險乙
      節，又此不安之危險復得以本件確認判決予以除去，是原
      告自有提起確認之訴而受確認判決之法律上利益。
（四）復按「僱用人受領勞務遲延者，受僱人無補服勞務之義務
      ，仍得請求報酬。」，民法第487條本文定有明文。本件
      原告被迫無奈簽署離職申請書，旋即於翌日寄發存證信函
      給被告，足徵原告無拒絕繼續服勞務之意思，被告預示拒
      絕受領原告之勞務給付，是在此種情形，原告並無須催告
      被告受領其勞務，而於被告片面終止勞動契約，經法院判
      定為非法時，應認被告自片面終止勞動契約之時起，應負
      受領遲延之責。則依民法第487條規定，自該時起至兩造
      勞動契約確定終止之時，或原告有拒絕繼續服勞務之情事
      時為止，被告均負有給付原告應得工資之義務。被告並未
      給付原告98年12月15日起之薪資，且原告每月薪資40,182
      元，算至99年1月31日止，計1.5個月，即60,273元。被告
      並應自99年2月1日起至回復原告職務日之前1日止，按月
      於各該月次月16日前，給付原告40,182元及均自各該月次
      月17日起至清償日止，按年息百分之5計算之利息。
（五）另檢陳被告非法解雇之案例：台南地方法院97年度重勞訴
      字第4號民事判決供鈞院參考。該案判決理由認定：「按
      勞動基準法第11條第5款規定勞工對於所擔任之工作確不
      能勝任時，雇主得預告勞工終止勞動契約，揆其立法意旨
      係因勞工所提供之勞務無法達成雇主透過勞動契約所欲達
      成之客觀上合理經濟目的，乃允許雇主得解僱勞工，而造
      成此項合理經濟目的不能達成之原因，包括勞工主觀意志
      及客觀行為，故所謂確不能勝任工作應包括勞工主觀上違
      反忠誠履行勞務給付義務，及客觀上之品行不能勝任工作
      ，是勞動基準法第11條第5款所謂「確不能勝任工作」，
      係指勞工之學識、品行、能力、身心狀況等客觀上不能完
      成工作、或主觀上怠忽所擔任之工作，致不能完成者（最
      高法院86年度台上字第688號判決意旨參照）。又按雇主
      必於其使用勞動基準法所賦予保護勞工之各種手段後，仍
      無法改善情況下，始得終止勞動契約，此乃解僱最後手段
      性原則，故勞工主觀上是否有怠忽所擔任之工作，致不能
      完成，或有違反勞工應忠誠履行勞務給付之義務等不能勝
      任工作情形時，仍應兼顧此解僱最後手段性原則，故於判
      斷勞工是否有此主觀事由，即應就雇主是否有通知改善後
      勞工仍拒絕改善情形，或勞工已直接告知雇主不能勝任工
      作，或故意怠忽工作，或故意違背忠誠履行勞務給付之義
      務等情形，綜合判斷之，以昭公允，至工作上偶爾疏忽，
      乃人情之常，工作品質之高低，亦因人而異，必該勞工工
      作疏忽或工作品質低落之情形，達於不能勝任工作之情形
      ，始符合勞動基準法第11條第5款規定勞工對於所擔任之
      工作確不能勝任之要件，尚難僅因雇主主觀上片面認定勞
      工工作偶有疏忽，或工作品質比工作同仁低落，遽認不能
      勝任工作而准雇主終止勞動契約（最高法院95年度台上字
      第391號判決意旨參照）。
（六）再者，訴外人台中商業銀行股份有限公司為節省薪資支出
      ，以資深績優員工工作不能勝任，大量非法解雇資深員工
      ，然後大量進用資淺低薪員工。謹提供該確定判決供鈞院
      參考，與本案如出一輒。該案一、二審判決分別表示如下
      ：
   1、台中地院98勞訴字第16號民事判決認：「次按勞動基準法
      第11條第5款規定，勞工對於所擔任之工作確不能勝任時
      ，雇主得預告勞工終止勞動契約，揆其立法意旨，重在勞
      工提供之勞務，如無法達成雇主透過勞動契約所欲達成客
      觀合理之經濟目的，雇主始得解僱勞工，其造成此項合理
      經濟目的不能達成之原因，應兼括勞工客觀行為及主觀意
      志，是該條款所稱之「勞工對於所擔任之工作確不能勝任
      」者，舉凡勞工客觀上之能力、學識、品行及主觀上違反
      忠誠履行勞務給付義務均應涵攝在內，且須雇主於其使用
      勞動基準法所賦予保護之各種手段後，仍無法改善情況下
      ，始得終止勞動契約，以符「解僱最後手段性原則」（最
      高法院96台上2630號判決參照）。勞基法第11條第5款規
      定勞工對於所擔任之工作確不能勝任時，雇主得預告勞工
      終止勞動契約，所謂「確不能勝任工作」，非但指能力上
      不能完成工作，即怠忽所擔任之工作，致不能完成，或違
      反勞工應忠誠參履行勞務給付之義務亦屬之。（最高法院
      86台上688號判決參照）勞動基準法第11條第5款所謂「不
      能勝任工作」，不僅指勞工在客觀上之學識、品行、能力
      、身心狀況，不能勝任工作者而言，即勞工主觀上「能為
      而不為」，「可以做而無意願做」，違反勞工應忠誠履行
      勞務給付之義務者亦屬之。此由勞動基準法之立法本旨在
      於「保障勞工權益，加強勞雇關係，促進社會與經濟發展
      」觀之，為當然之解釋。（最高法院86台上82號判決參照
      ）勞基法第11條第5款規定，勞工對於所擔任之工作確不
      能勝任時，雇主得預告勞工終止勞動契約，所謂「確不能
      勝任工作」，非但指能力上不能完成工作，即怠忽所擔任
      之工作，致不能完成，或違反勞工應忠誠履行勞務給付之
      義務亦屬之。（最高法院84台上673號判決參照）。上開
      最高法院判決見解，認為勞工如在客觀上或主觀上不能勝
      任工作，均符合勞動基準法第11條第5款規定，雇主得預
      告終止勞動契約。本院對於上開判決中所表示法律見解，
      認可資贊同，惟需進一步說明者有三：即上開判決中所謂
      勞工主觀上確不能勝任所擔任工作，係指勞工主觀上「能
      為而不為」，「可以做而無意願作」，違反勞工應忠誠履
      行勞務給付之義務，非指雇主主觀上認為勞工有此情形即
      足當之，此其一。且縱有此情形（勞工客觀或主觀不能勝
      任工作），雇主仍須於其使用勞動基準法所賦予保護勞工
      之各種手段後，仍無法改善情況下，始得終止勞動契約，
      以符「解僱最後手段性原則」，此其二。學說上對於上開
      實務見解，曾由比較法制、立法沿革、法律體系解釋及法
      條文義各方面加以分析，認解釋本條款（勞動基準法第11
      條第5款），應採客觀說。（參劉志鵬著，《勞動法理論
      與判決研究》，<論「勞工確不能勝任工作」─最高法院
      八十四年度台上字第673號判決評釋>，第135頁至第151頁
      ），雖與上開最高法院判決之見解有異，仍值參考，此其
      三」。
   2、台灣高等法院台中分院98勞上字第16號民事判決認：「按
      雇主得否以勞工對於所擔任之工作確不能勝任為由，依勞
      動基準法第11條第5款規定，預告終止與勞工間之勞動契
      約，應就勞工之工作能力、身心狀況、學識品行等積極客
      觀方面；及其主觀上是否有「能為而不為」，「可以做而
      無意願」之消極不作為情形，為綜合之考量，方符勞動基
      準法在於「保障勞工權益，加強勞雇關係，促進社會與經
      濟發展」之立法本旨（最高法院98年度台上字第1198號判
      決意旨參照）。惟具有「工作不能勝任」事由，應由雇主
      舉證證明之。又勞動契約為一繼續性及專屬性契約，勞雇
      雙方間非僅存有提供勞務與給付報酬之權利義務存在關係
      ，其他如雇主之照顧義務、受雇人之忠誠義務，亦存在於
      契約間，是故勞動契約不應只有契約自由原則之適用，其
      他之正當信賴原則、誠實信用原則、手段正當性及社會性
      因素亦應顧慮之，準此，雇主終止契約時，對於勞工既有
      工作將行喪失的問題，當屬勞工工作權應予保障核心範圍
      ，因此解釋勞基法第11條時，應要求雇主對終止契約之採
      用是為對勞工之最後手段，處於不得不如此實施之方式，
      倘尚有其他方式可為，即不應採取終止契約方式為之。亦
      即須雇主於其使用勞基法所賦予保護之各種手段後，仍無
      法改善情況下，始得終止勞動契約，以符「解僱最後手段
      性原則」（最高法院96年度台上字第2630號判決意旨參照
      ）。
（七）分行經理雖為銀行派駐分行之代表，但僅止於銀行授予管
      理一定事務之權限，與公司法第8條第2項公司內之經理人
      不盡相同，此由證人王信景之陳述得知其皆係轉陳總行命
      令，銀行人事之任免決定權在於總行人事單位（人力資源
      處、人事評議委員會等），分行經理僅具舉薦或者考核權
      ，此亦由銀行所有人事任免事宜皆由人事單位確定後，經
      總經理簽核後發佈方為有效可知，故原告依民法第95條第
      1項於98年12月2日總行人事評議委員會開會前，以存證信
      函方式送達撤回之通知，應已符合相關法律要件，而生撤
      回之效力。
（八）綜上所述，原告已撤回請求支付資遣費之意思表示，故兩
      造之僱傭契約仍然存在，準此，爰依僱傭契約之法律關係
      請求給付薪資。並聲明：1、確認原告與被告間僱傭關係
      存在。2 、被告應給付原告60,273元，並應自99年2月1日
      起至回復原告職務日之前1日止，按月於各該月次月16日
      前，給付原告40,182元及均自各該月次月17日起至清償日
      止，按年息百分之5計算之利息。3、前項判決請依職權宣
      告假執行。
二、被告則以下列等語資為抗辯，並聲明：1、原告之訴及假執
    行之聲請均駁回；2、訴訟費用由原告負擔；3、如受不利之
    判決，願提供中央政府建設公債92年度甲類第4期登錄公債
    為擔保，請准宣告免予假執行。
（一）按解除契約之意思表示，不得撤銷。於當事人依法律之規
      定終止契約者，準用解除契約之規定。次按非對話而為意
      思表示者，其意思表示，以通知達到相對人時，發生效力
      。但撤回之通知，同時或先時到達者，不在此限。民法第
      258條第3項、第263條及第95條第1項分別定有明文。揆之
      證人王信景於庭訊時之證言，王信景告知原告因整體人力
      縮編，嘉義分行人員縮減7名，並告訴原告總行要考核，
      要知道職務是否原告可以勝任，告知原告可能會用資遣方
      式後，原告當下表示能接受。至此兩造間對終止僱傭關係
      之意思已然合致；為求慎重，被告銀行於同年月20日下午
      將資遣申請書交予原告，然並未要求原告於何時簽署交回
      ，簽署與否及時間仍由原告自行決定，原告於當日隨即簽
      署，請求「公司依勞動基準法規定將本人予以資遣」，並
      於同日將申請書交予證人王信景，此應為兩造所不爭執；
      又原告亦已於98年11月24日完成移交清冊，將所負責之工
      作交代清結，故兩造間之僱傭關係業已終止。原告一再主
      張「原告撤回離職申請之通知早於98年12月2日到達被告
      ，離職申請顯不生效力」乙節，實對法律之誤解。況98年
      12月2日上午9時，即由被告公司總經理召開人事評議委員
      會，會議中決議將原告等30位員工予以資遺，則原告終止
      兩造僱傭關係之意思表示已明確到達被告公司無疑，即不
      得撤回終止僱傭契約之意思表示。
（二）又原告所提出之其他法院判決、報導及和解筆錄欲證明被
      告銀行「非法資遣員工」云云，然觀上開判決中之原告（
      或被上訴人）等均未主動簽署「資遣申請書」，與本案兩
      造資遣之意思表示已合致之情形截然不同，故於本案亦無
      適用；原告一再空言主張被告銀行以「詐欺脅迫方式強迫
      原告要按照被告公司要求簽署離職申請書辦離職手續，否
      則無法領取離職證明及資遣費等」云云，此不僅不合邏輯
      亦已遭證人王信景否認；概因資方如欲合法資遣員工本應
      給付資遣費，此為眾所周知；基於被告銀行資遣員工之立
      場無不希望遭資遣員工盡速領取資遣費以避免爭訟，豈會
      以「詐欺脅迫方式」告知「沒有辦法領到離職的資遣費」
      之理呢？此主張實極度不合情理；再者，與原告同遭資遣
      之行員有4位，其中1位員工陳依婷最後並未簽署上開申請
      書，被告銀行仍依法給付資遣費，並未有原告主張之「沒
      有辦法領到離職的資遣費」之情事發生，原告之主張實不
      可採。
（三）又原告一再爭執被告銀行究以勞動基準法第11條第5款之
      「無法勝任工作」，抑或第2款之「業務緊縮」為由資遣
      原告，此實與本案無涉，概因究以何款為由資遣原告乃資
      遣員工後須通報各縣市勞工局之行政作業考量，且依本案
      資遣之原因乃是「雙方合意資遣」，然勞動基準法第11條
      並無此款之規定，故原告銀行無法以上開緣由處理，方以
      「無法勝任工作」辦理。
（四）另原告提出之考績令，雖欲證明其於96、97年度於被告銀
      行表現良好，惟被告對前開考績令之真實亦不否認，又原
      告於嘉義分行之考核排名不僅逐年退步，於98年4月7日所
      填具考核表之排名已為全部分行行員18名中之第16名，再
      觀，98全年度之排名已退至18名（當時嘉義分行共有20名
      行員）；於被告銀行業務緊縮急需人力調整之當下，自屬
      無法勝任工作無疑。被告銀行之調動及人力調整絕非為節
      省薪資支出，原告之所以遭資遣確實因被告銀行業務緊縮
      後，被迫自各工作崗位評估「得否勝任工作」之行員所致
      。退步言之，縱鈞院認原告之訴有理由，被告銀行主張抵
      銷已匯入原告京城銀行帳戶之574,902元。綜上所述，兩
      造間之僱傭關係已告終止，原告前揭請求，顯無理由。
三、原告起訴主張兩造間之僱傭關係仍然存在，被告自98年12月
    15日起迄今，均未給付其薪資。被告則辯以，原告自98年11
    月20日起即有意終止勞動契約，屬自動離職，被告亦同意原
    告離職，被告自無庸給付其薪資等語。故本件應審究者，厥
    為（一）被告有無以詐欺脅迫方式令原告簽署資遣申請書？
    （二）原告於98年11月20日簽署內容為：「因個人因素另有
    生涯規劃，唯恐影響本行工作進度之安排，請求公司依勞動
    基準法規定將本人予以資遣。」資遣申請書之行為，是否為
    終止雙方勞動契約之意思表示？兩造間之僱傭契約是否已經
    終止？（三）上開終止勞動契約之意思表示是否需經被告公
    司主管批准，始發生契約終止之效力？（四）被告是否應自
    98年12月15日起，至回復原告職位之前1日為止，給付原告
    薪資？被告主張抵銷是否有理由？經查：
（一）被告有無以詐欺脅迫方式令原告簽署資遣申請書？
   1、按當事人主張其意思表示係因被詐欺或脅迫而為之者，應
      就其被詐欺或被脅迫之事實，負舉證之責任（最高法院21
      年上字第2012號判例意旨參照）。又所謂詐欺，係謂欲相
      對人陷於錯誤，故意示以不實之事，令其因錯誤而為意思
      之表示（最高法院18年上字第371號判例足參）；所謂因
      被脅迫而為意思表示，係指因相對人或第三人以不法危害
      之言語或舉動加諸表意人，使其心生恐怖，致陷於不能不
      遵從之狀態，而為意思表示而言（最高法院95年度臺上字
      第2948號判決參照）。本件原告主張其遭分行經理王信景
      詐欺、脅迫而簽署系爭資遣申請書，為被告所否認，自應
      由原告就此事實負舉證責任。
   2、原告所舉證人林永茂、王信景、黃成興、林建良等人，分
      別證述如下：
 （1）證人林永茂證稱：「（問：為何從京城銀行要離職？）因
      為經理王信景要我們在98年11月間去3樓一對一面談」、
      「（問：經理如何與你面談？）經理說因為公司要縮編，
      要我們離開公司」、「（問：有無要你簽署什麼文件？）
      有1張自願資遣的同意書」、「（問：你有無簽這一張資
      遣同意書？）有。」、「就我所知像我這樣離職情形的總
      共有7位」、「（問：這7位知道離職的原因？）不知道。
      」、「（問：你覺得你是自願要從京城銀行離職還是被迫
      ？）我是被迫。」、「（問：為何認為王信景有在逼你？
      ）經理說公司在縮編，叫我們獨自與經理一對一面談，以
      前各分行他們也都一對一，或者電話通知，公司要你離開
      ，有些如果沒有依照公司的意思就會被調離外縣市。」等
      語（見本院99年度嘉勞小字第2號卷第36-38頁，99年4月1
      4日言詞辯論筆錄）。
 （2）證人王信景證稱：「（問：原告離職是他主動離職還是公
      司告知？）總行有告訴我有七位名單，之後我再通知人員
      要離職，原告是其中一個人。」、「（問：你有無告知原
      告，公司人資要縮編，公司要他離開？）有。」、「（問
      ：有無叫原告寫離職申請書，不然會拿不到退休的金額？
      ）請他寫，但沒有說沒有寫會拿不到錢。」、「（問：被
      告公司98年11月2日有一個優惠退休辦法，你是否知道？
      ）知道。」、「（問：總公司何時通知嘉義分公司？）在
      11月23日寄公文。」、「（問：總公司的人資縮要叫原告
      離職？）總公司給我七個離職的名單《分別有4個資遣，
      3個退休》，離職原因是公司要縮編，與七位平日工作表
      現有關係。」、「11月初總行人事室告訴我，因為整體人
      力縮編，本分行人員縮減7名，必須要我們提供人員讓總
      行參考，我有告訴行員說總行要考核，要知道職務是否員
      工可以勝任，所以要與行員面談，陸陸續續將職缺報給總
      行，讓總行確定人員以後，再逐一面談回報總行。」、「
      （問：通知原告後，原告有無任何反應？）告知可能會用
      資遣方式後，原告當下表示能接受，後來我與總行做確認
      ，有逐一告知員工以資遣及退休方式，11月22日下午就分
      給要資遣及退休人員該書面，所以就給4位同事資遣書，3
      位退休。」、「（問：原告是否交接完畢？）有。」、「
      （問：有無向原告說如果不簽的話就不能領離職證明書及
      資遣費？）沒有。」等語（見本院99年度嘉勞小字第2號
      卷第39-42頁，99年4月14日言詞辯論筆錄）。
 （3）證人黃成興證述：「（問：原告離職時你是否在公司？）
      當時我已經離職，離職不久，原告簽立離職證明我並不在
      場。」等語（見本院卷第25頁，100年3月15日言詞辯論筆
      錄）。
 （4）林建良則證述：「（問：原告簽離職證明書時你是否在場
      ？）沒有，經理分給我們，我們各自簽。」、「（問：你
      有無簽離職證明書？）我不知道那是什麼。」、「（問：
      原告簽立時你是否在場？）我沒有在場，也沒有聽到原告
      與經理說什麼，事後我才聽說，原告表現優良，總行說不
      會有這種事情發生。」、「（問：是否知道原告為何會簽
      離職證明書？）我不瞭解。」、「（問：你覺得原告離職
      是否是自願的？）應該不是，我也不會講。」、「（問：
      你們王經理有說如果不簽就調到別的地區去？）是的。」
      等語（見本院卷第29-32頁，100年3月15日言詞辯論筆錄
      ）。
   3、綜上各證人所證，證人王信景業已當庭否認有施強暴、脅
      迫之方式逼使原告簽署上開資遣申請書，而證人林永茂、
      黃成興、林建良均未親自見聞證人王信景有何詐欺、脅迫
      原告簽署資遣申請書之情事，是其等證詞均無法為有利原
      告事實之認定；從而，原告既無法舉證其終止兩造間僱傭
      契約之意思表示，係遭被告詐欺、脅迫所致，其此部分之
      主張即難憑採。
（二）原告於98年11月20日簽署內容為：「因個人因素另有生涯
      規劃，唯恐影響本行工作進度之安排，請求公司依勞動基
      準法規定將本人予以資遣。」資遣申請書之行為，是否為
      終止雙方勞動契約之意思表示？兩造間之僱傭契約是否已
      經終止？
   1、查原告自83年1月10日受僱被告公司，並在嘉義地區各分
      行服務，年資已逾15年，離職前每月薪資40,182元；原告
      於98年11月20日下午簽署資遣申請書，請求被告給付資遣
      費，上開資遣申請書於同日送達於被告公司分行經理，被
      告於99年1月14日匯入資遣費至原告京城銀行帳戶（00000
      0000000），共計574,902元等情，為兩造所不爭執，並有
      員工薪資表、資遣申請書各1份（均為影本）附卷可參（
      見本院99年度嘉勞小字第2號卷第128頁、本院卷19頁），
      自堪信為真實。
   2、又上開原告於98年11月20日簽署之資遣申請書上載明：「
      職蔡正仁（即原告）因個人因素另有生涯規劃，唯恐影響
      本行工作進度之安排，請求公司依勞動基準法規定將本人
      予以資遣。」等語，有卷附兩造不爭執之資遺申請書影本
      可參（見本院卷第19頁），是原告既係因個人生涯規劃之
      考量，而簽署上開資遣申請書，且請求被告公司依勞動基
      準法將其資遣，又終止勞動契約後資遣費之給付，係規定
      於勞動基準法，再由上開申請書「請求公司依勞動基準法
      規定將本人予以資遣。」之記載內容，顯示原告有意終止
      其與被告間之勞動契約甚明。
   3、再者，本件被告核發離職證明書，上記載依據勞動基準法
      第11條第5款規定，即勞工對於所擔任之工作確不能勝任
      為由，終止兩造間勞動契約乙情，為兩造所不爭執，而被
      告對原告確不能勝任工作乙節，固未舉證以實其說，然此
      僅係被告不得據此主張終止與被告間之勞動契約。惟查：
 （1）勞動契約，應分為定期契約及不定期契約，臨時性、短期
      性、季節性及特定性工作得為定期契約；有繼續性工作應
      為不定期契約，勞動基準法第9條第1項定有明文。所謂臨
      時性工作，係指無法預期之非繼續性工作，其工作期間在
      6個月以內者；短期性工作，係指可預期於6個月內完成之
      非繼續性工作；季節性工作，係指受季節性原料、材料來
      源或市場銷售影響之非繼續性工作，其工作期間在9個月
      以內者；特定性工作，係指可在特定期間完成之非繼續性
      工作。其工作期間超過1年者，應報請主管機關核備，此
      觀勞動基準法施行細則第6條規定自明。本件，兩造並未
      簽訂書面之勞動契約，亦未約定勞動契約之期間，惟原告
      受僱為被告公司之辦事員，工作年資已逾15年，其工作期
      間非在6個月或9個月以內，不屬臨時性或短期性工作，亦
      非季節性及特定性等繼續性之工作，故兩造所定勞動契約
      應屬不定期契約之性質殆無可疑，兩造就此亦不爭執；是
      兩造間之勞動契約既為不定期契約，則不定期勞動契約，
      勞工繼續工作3年以上者，其終止勞動契約應於30日前預
      告雇主，勞動基準法第15條第2項、第16條第1項第3款定
      有明文。而僱傭契約未定期限者，受僱人得隨時終止契約
      ，民法第488條第2項亦有明文，此於勞動契約關係亦有適
      用。不定期契約之勞工既得隨時不附理由終止契約，縱未
      依上開勞動基準法規定之期間為預告，於終止契約之效力
      ，並無影響。又按終止契約，應向他方當事人以意思表示
      為之，民法第263條準用258條第1項定有明文。終止權之
      性質屬形成權，而形成權係賦予一方當事人得依其單方之
      意思表示，使法律關係之效力得以消滅。因此終止契約之
      意思表示，無須他造之同意，即得單方為之。非對話而為
      意思表示者，其意思表示，以通知達到相對人時，發生效
      力。但撤回之通知，同時或先時到達者，不在此限，民法
      第95條第1項亦有明文。故終止勞動契約之意思表示，無
      論以言詞或書面方式為之均可，皆於通知到達相對人時，
      即發生效力，無待雇主之承諾。
 （2）查本件原告業於98年11月20日以終止兩造間勞動契約之意
      思表示，簽署前開資遣申請書，請求被告給付資遣費，上
      開資遣申請書於同日送達於被告公司分行經理（即終止兩
      造勞動契約之通知），為原告所不爭執，而分公司係總公
      司分設之獨立機構，分公司之經理，依公司法第8條第2項
      規定，在執行職務範圍內亦為公司負責人（最高法院58年
      台上字第715號判例、80年度台上字第2696號判決可資參
      照）。準此，倘以書信將意思表示送達分公司經理，因公
      司隨時可瞭解意思表示之內容，應認為意思表示已送達公
      司，堪認原告欲終止契約之意思表示已於98年11月20日到
      達被告，被告嗣後於98年12月4日發函通知原告自98年12
      月15日起資遣原告，表示同意原告上開申請乙情，有被告
      公司98年12月4日（98）京城人資字第3386號函附卷可稽
      （見本院99年度嘉勞小字第2號卷第16頁），亦可認被告
      已瞭解並同意原告終止渠等間不定期勞動契約。則原告既
      已對被告為終止契約之意思表示，該意思表示並已到達被
      告且為被告所瞭解，原告所為終止契約之意思表示自已生
      效，兩造間勞動契約於98年11月20日時即已合法終止。原
      告雖嗣於98年12月1日發存證信函予被告，表示其申請資
      遣之意思表示係遭詐欺、脅迫所致，而撤銷之，並撤回上
      開資遣申請之意思表示，被告於同年12月2日收受上開存
      證信函乙情，有該存證信函影本及回證影本在卷可按（見
      本院99年度嘉勞小字第2號卷第13-15頁），惟原告無法舉
      證其終止兩造間勞動契約之意思表示係遭被告詐欺、脅迫
      所致，已見前述，則原告終止兩造間勞動契約之意思表示
      ，既已於98年11月20日到達雇主即被告時即已生效，原告
      撤回該意思表示之時點係在上開終止兩造間勞動契約意思
      表示之後始到達被告，並無民法第95條但書之適用，表意
      人即原告自不得任意撤回其終止兩造勞動契約之意思表示
      ，否則即有礙於法律關係之安定，是原告於98年12月1日
      之撤回請求上開資遣申請，即終止兩造間勞動契約之意思
      表示不生撤回之效力，兩造間之勞動契約已於98年11月20
      日經原告單方意思表示而合法終止。
（三）上開終止勞動契約之意思表示是否需經被告公司主管批准
      ，始發生契約終止之效力？
   1、按勞動基準法第1條明定：「為規定勞動條件最低標準，
      保障勞工權益，加強勞雇關係，促進社會與經濟發展，特
      制定本法；本法未規定者，適用其他法律之規定。雇主與
      勞工所訂勞動條件，不得低於本法所定之最低標準。」；
      次按不定期勞動契約，勞工繼續工作3年以上者，其終止
      勞動契約應於30日前預告雇主，勞動基準法第15條第2項
      、第16條第1項第3款定有明文。而僱傭契約未定期限者，
      受僱人得隨時終止契約，民法第488條第2項亦有明文，此
      於勞動契約關係亦有適用，復如前述。是雇主不得與勞工
      約定勞工自請離職須待雇主核准始生效力之特約，而限制
      不定期契約勞工單方預告終止契約之權利，倘有此特約，
      該特約應屬無效。又依勞動基準法第71條規定，工作規則
      ，違反法令之強制或禁止規定或其他有關該事業適用之團
      體協約規定者，無效。是雇主所制訂之工作規則縱規定勞
      工自請離職須經雇主核准始得離職，亦屬無效，均不生限
      制勞工權利之效力。
   2、查前揭系爭資遣申請書係載：「因個人因素另有生涯規劃
      ，唯恐影響本行工作進度之安排，請求公司依勞動基準法
      規定將本人予以資遣。」等語明確，可證原告係向被告公
      司表明因個人因素欲行離職之意，並非對被告為合意終止
      契約之要約至明，而原告雖係依公司規定以資遣「申請」
      方式而為處理，惟其係單方對被告為終止勞動契約意思表
      示，並非向被告為合意終止契約之要約，自不待被告為核
      准。又原告嗣後之離職過程雖按公司規定之離職流程處理
      ，諸如辦理離職移交等，且被告公司亦於98年12月4日發
      函通知原告自98年12月15日起資遣原告，表示同意原告上
      開申請乙情，有被告公司98年12月4日（98）京城人資字
      第3386號函附卷可稽（見本院99年度嘉勞小字第2號卷第
      16頁），核均屬被告公司內部離職流程之作業程序，並不
      能認係對原告離職要約之承諾，不生合意終止契約之問題
      ，自不得謂上開終止兩造勞動契約之意思表示需經被告批
      准後始生終止契約之效力。退步言之，縱認被告公司內部
      工作規則確有員工自請離職須經被告公司允許始生效力之
      規定，惟揆諸前開說明，雇主如規定勞工自請離職須經雇
      主核准始得離職，因屬違反勞動基準法之規定，該規定自
      屬無效，並不影響原告自願申請離職之效力。是原告申請
      離職，既毋庸被告之允許，即無所謂要約及承諾之問題。
      是原告主張分行經理並無人事任免權，即其上開自請離職
      之意思表示須待被告批准始生效力云云，尚不可採。
（四）被告是否應自98年12月15日起，至回復原告職位之前1日
      為止，給付原告薪資？被告主張抵銷是否有理由？查原告
      既已單方終止兩造間之勞動契約，此意思表示之通知亦於
      98年11月20日到達被告，則原告終止勞動契約之效力自98
      年11月20日起即已生效，而不需經過被告之同意。因此，
      於是日起，原告與被告間已無僱傭關係存在，準此，原告
      請求被告給付自98年12月15日起，至其回復原職位之前1
      日為止之薪資，即難認有據。
四、綜上所述，兩造間之勞動契約，既已於98年11月20日起因原
    告單方意思表示而合法終止，則本件原告依兩造間之勞動契
    約請求確認兩造間僱傭關係存在，以及被告應給付原告60,2
    73元，並應自99年2月1日起至回復原告職務日之前1日止，
    按月於各該月次月16日前，給付原告40,182元及均自各該月
    次月17日起至清償日止，按年息百分之5計算之利息，均屬
    無據，為無理由，不應准許。
五、本件為判決之基礎已臻明確，兩造所為之其他主張、陳述並
    所提之攻擊防禦方法及舉證，經本院審酌後，認均與本件判
    決之結果無影響，故不再一一論述，併予敘明。
六、結論：本件原告之訴為無理由，依民事訴訟法第78條，判決
    如主文。
中    華    民    國   100    年    4     月    26    日
                    民事第二庭  法  官  黃仁勇
以上正本係照原本作成。
如對本判決上訴須於判決送達後20日內向本院提出上訴狀，如委
任律師提起上訴者，應一併繳納上訴審裁判費。
中    華    民    國   100    年    4     月    26    日
                                書記官  黃意雯